---
title: "EP008"
author: "Equipo 6"
date: "`r Sys.Date()`"
output: html_document
---

```{r setup, include=FALSE}
knitr::opts_chunk$set(echo = TRUE)
```

## Pregunta 1

Propongan una pregunta de investigación original, que involucre la comparación de una frecuencia de un evento o característica en dos grupos independientes (más abajo se dan unos ejemplos). Fijando una semilla propia, seleccionen una muestra aleatoria de hogares (100 < n < 150) y respondan la pregunta propuesta utilizando una prueba de permutaciones Monte Carlo. Indicación: creen su propio código, específicamente para este problema, no usen directamente el script del apunte.

### Pregunta propuesta

La cantidad de hogares de la Región Metropolitana (`region`) afiliado a algún sistema de pensiones (`o28`) ¿es similar entre personas que hayan completado una carrera profesional y un técnico de nivel superior (`e6a`)?

## Pregunta 2

Propongan una pregunta de investigación original, que involucre la comparación de las medias de más de dos grupos independientes (más abajo se dan unos ejemplos). Fijando una semilla distinta a la anterior, seleccionen una muestra aleatoria de hogares (200 < n < 300) y respondan la pregunta propuesta utilizando bootstrapping. Solo por ejercicio académico, aplique un análisis post-hoc con bootstrapping aunque este no fuera necesario. Indicación: consideren que el análisis post-hoc debe hacerse con las mismas remuestras usadas para la prueba ómnibus.

### Pregunta propuesta

La cantidad de hijos promedio en los hogares (`s4`) de la región Metropolitana (`region`) ¿es similar entre personas casadas y divorciadas (`ecivil`)?

```{r message=F}
# Cargar librerías necesarias
library(dplyr)
library(ggpubr)

# Fijar semilla para reproducibilidad
set.seed(310)

# Leer los datos
casen <- read.csv("EP08 Datos CASEN 2017.csv")

# Filtrar datos válidos: r15 entre 1 y 5, y sexo definido
casen_filtrada <- casen %>%
  filter(r15 %in% c("1", "2", "3", "4", "5"),
         sexo %in% c("Hombre", "Mujer")) %>%
  mutate(r15 = as.integer(r15),
         publico = ifelse(r15 == 1, 1, 0))

# Tomar muestra aleatoria de 120 personas
muestra <- casen_filtrada %>% sample_n(120)

# Ver proporciones observadas
resumen <- muestra %>%
  group_by(sexo) %>%
  summarise(N = n(),
            n_publico = sum(publico),
            prop_publico = mean(publico))
print(resumen)

# Calcular diferencia observada en proporciones
prop_hombre <- mean(muestra$publico[muestra$sexo == "Hombre"])
prop_mujer  <- mean(muestra$publico[muestra$sexo == "Mujer"])
diff_obs <- abs(prop_hombre - prop_mujer)
cat("Diferencia observada en proporciones:", diff_obs, "\n")

# Función para calcular diferencia en proporciones tras permutar
diferencia_permutada <- function(i, datos) {
  permutacion <- sample(datos$sexo)
  datos_perm <- datos
  datos_perm$sexo <- permutacion
  prop_h <- mean(datos_perm$publico[datos_perm$sexo == "Hombre"])
  prop_m <- mean(datos_perm$publico[datos_perm$sexo == "Mujer"])
  return(abs(prop_h - prop_m))
}

# Número de permutaciones
B <- 5000
valores_permutados <- replicate(B, diferencia_permutada(i = NULL, muestra))

# Calcular p-valor Monte Carlo (bilateral)
p_valor <- (sum(valores_permutados >= diff_obs) + 1) / (B + 1)
cat("Valor p estimado (prueba de permutaciones Monte Carlo):", p_valor, "\n")

# Graficar la distribución permutada con el valor observado
hist(valores_permutados, breaks = 50, col = "lightblue",
     main = "Distribución de diferencias por permutación",
     xlab = "Diferencia en proporciones")
abline(v = diff_obs, col = "red", lwd = 2)
legend("topright", legend = paste("Dif. observada =", round(diff_obs, 3)),
       col = "red", lwd = 2)
# Cargar librerías necesarias
library(WRS2)
library(dplyr)
library(ggpubr)

# Fijar semilla para reproducibilidad
set.seed(707)

# Leer los datos
casen <- read.csv("EP08 Datos CASEN 2017.csv")

# Asegurar que numper y ytotcorh son numéricos
casen$numper <- as.numeric(casen$numper)
casen$ytotcorh <- as.numeric(casen$ytotcorh)

# Calcular ingreso per cápita y filtrar datos válidos
casen <- casen %>%
  filter(!is.na(numper), !is.na(ytotcorh), numper > 0, !is.na(region)) %>%
  mutate(ingreso_pc = ytotcorh / numper)

# Clasificar regiones en macrozonas
casen <- casen %>%
  mutate(macrozona = case_when(
    region %in% c("Región de Tarapacá", "Región de Antofagasta",
                  "Región de Atacama", "Región de Coquimbo") ~ "Norte",
    region %in% c("Región de Valparaíso", "Región Metropolitana de Santiago",
                  "Región del Libertador Gral. Bernardo O’Higgins",
                  "Región del Maule") ~ "Centro",
    region %in% c("Región de Ñuble", "Región del Biobío", "Región de La Araucanía") ~ "Sur",
    region %in% c("Región de Los Ríos", "Región de Los Lagos",
                  "Región de Aysén del Gral. C. Ibáñez del Campo", "Región de Magallanes") ~ "Austral",
    TRUE ~ NA_character_
  )) %>%
  filter(!is.na(macrozona))

# Tomar muestra de 250 observaciones
muestra <- casen %>% sample_n(250)

# Mostrar resumen
resumen <- muestra %>%
  group_by(macrozona) %>%
  summarise(N = n(),
            promedio = mean(ingreso_pc),
            desviacion = sd(ingreso_pc))
print(resumen)

# Fijar parámetros de la prueba
gamma <- 0.2  # poda
nboot <- 999  # iteraciones bootstrap

# ANOVA robusto con bootstrapping
set.seed(707)
anova_robusta <- t1waybt(ingreso_pc ~ macrozona, data = muestra,
                         tr = gamma, nboot = nboot)

cat("\nANOVA robusta con bootstrap:\n")
print(anova_robusta)

# Post-hoc robusto con las mismas remuestras
posthoc_robusto <- mcppb20(ingreso_pc ~ macrozona, data = muestra,
                           tr = gamma, nboot = nboot)

cat("\nPost-hoc robusto con bootstrap:\n")
print(posthoc_robusto)

```




