---
title: "tarea7"
author: "Andre Cosio"
date: "2025-04-25"
output: html_document
---

```{r setup, include=FALSE}
knitr::opts_chunk$set(echo = TRUE)
```

### 1. **Carga y preparación de los datos**

Primero, cargamos los datos desde el archivo "EP07 Datos.csv" y verificamos las primeras filas para asegurarnos de que los datos están correctamente cargados.

```{r}
# Cargar los datos desde el archivo "EP07 Datos.csv"
datos <- read.csv("EP07 Datos.csv")

# Verificar los primeros registros y nombres de columnas
head(datos)
```

Filtramos los datos para obtener las instancias con 60 o más nodos y 45 o más nodos, según sea necesario para cada pregunta.

```{r}
# Filtro los datos para obtener las instancias con 60 o más nodos
datos_60_nodos <- subset(datos, n.nodos >= 60)

# Filtro los datos para obtener las instancias con 45 o más nodos
datos_45_nodos <- subset(datos, n.nodos >= 45)
```

### 2. **Análisis para la Pregunta 1**

**Pregunta:**  
¿Los datos respaldan la intuición de la memorista respecto a diferencias significativas en el tiempo de ejecución entre las versiones A y C del algoritmo cuando las instancias tienen 60 o más nodos?

**Hipótesis:**
- **H0**: No hay diferencia en el tiempo de ejecución entre las versiones A y C.
- **HA**: Hay una diferencia significativa en el tiempo de ejecución entre las versiones A y C.

**Método:**  
Dado que los datos de la versión A no siguen una distribución normal (p-valor de Shapiro-Wilk = 0.009517), utilizamos una prueba no paramétrica de Wilcoxon.

```{r}
# Extraemos los tiempos de ejecución de las versiones A y C
version_a <- datos_60_nodos$tiempo.A
version_c <- datos_60_nodos$tiempo.C

# semilla para reproductividad
set.seed(33)

# Tomamos muestras aleatorias de 24 para A y 18 para C
muestra_a <- sample(version_a, 24)
muestra_c <- sample(version_c, 18)

# Realizamos la prueba de Wilcoxon
wilcoxon_test <- wilcox.test(muestra_a, muestra_c, alternative = "two.sided")
print(wilcoxon_test)
```

**Resultados:**  
El p-valor obtenido es **0.9299**, que es mayor que 0.05. Por lo tanto, no podemos rechazar la hipótesis nula y concluimos que no hay diferencias significativas entre las versiones A y C.

**Conclusión:**  
No, los datos no respaldan la intuición de la memorista. No se encontró evidencia suficiente para afirmar que hay diferencias significativas en el tiempo de ejecución entre las versiones A y C.

### 3. **Análisis para la Pregunta 2**

**Pregunta:**  
¿La memorista está en lo cierto sobre las diferencias en el rendimiento de las versiones A y B cuando las mismas instancias de prueba tienen 60 o más nodos?

**Hipótesis:**
- **H0**: No hay diferencia en el rendimiento entre las versiones A y B.
- **HA**: Hay una diferencia significativa en el rendimiento entre las versiones A y B.

**Método:**  
Realizamos la prueba de Wilcoxon para comparar el rendimiento entre las versiones A y B.

```{r}
# Extraemos las columnas con el mejor rendimiento de las versiones A y B
mejor_a <- datos_60_nodos$mejor.A
mejor_b <- datos_60_nodos$mejor.B
set.seed(33)

# Tomamos una muestra aleatoria de 22 para A y B
muestra_a_b <- sample(mejor_a, 22)
muestra_b_b <- sample(mejor_b, 22)

# Realizamos la prueba de Wilcoxon
wilcoxon_test_ab <- wilcox.test(muestra_a_b, muestra_b_b, alternative = "two.sided")
print(wilcoxon_test_ab)
```

**Resultados:**  
El p-valor es **6.594e-05**, que es menor que 0.05, por lo que rechazamos la hipótesis nula y concluimos que hay una diferencia significativa en el rendimiento entre las versiones A y B.

**Conclusión:**  
Sí, la memorista está en lo cierto. Los datos respaldan la intuición de que hay una diferencia significativa en el rendimiento entre las versiones A y B cuando las instancias tienen 60 o más nodos.

### 4. **Análisis para la Pregunta 3**

**Pregunta:**  
¿Los datos respaldan la intuición de la memorista respecto a diferencias significativas en el tiempo de ejecución entre las versiones del algoritmo cuando las instancias de prueba tienen 45 o más nodos?

**Hipótesis:**
- **H0**: No hay diferencia en el tiempo de ejecución entre las versiones A, B y C.
- **HA**: Hay una diferencia significativa en el tiempo de ejecución entre las versiones A, B y C.

**Método:**  
Se utiliza la prueba de **Kruskal-Wallis** para comparar las versiones A, B y C en cuanto al tiempo de ejecución con 45 o más nodos.

```{r}
# Extraemos los tiempos de ejecución de las versiones A, B y C
version_a_45 <- datos_45_nodos$tiempo.A
version_b_45 <- datos_45_nodos$tiempo.B
version_c_45 <- datos_45_nodos$tiempo.C

set.seed(43)

# Tomamos muestras aleatorias de 15 para A, 15 para B y 14 para C
muestra_a_45 <- sample(version_a_45, 15)
muestra_b_45 <- sample(version_b_45, 15)
muestra_c_45 <- sample(version_c_45, 14)

# Realizamos la prueba de Kruskal-Wallis
kruskal_test <- kruskal.test(list(muestra_a_45, muestra_b_45, muestra_c_45))
print(kruskal_test)
```

**Resultados:**  
El p-valor es **0.01347**, lo que es menor que 0.05, indicando que hay diferencias significativas entre las versiones A, B y C en cuanto al tiempo de ejecución.

**Conclusión:**  
Sí, los datos respaldan la intuición de la memorista, ya que se encontraron diferencias significativas en los tiempos de ejecución entre las versiones A, B y C cuando las instancias tienen 45 o más nodos.

### 5. **Análisis para la Pregunta 4**

**Pregunta:**  
¿La memorista está en lo cierto sobre las diferencias en los mejores rendimientos de las versiones del algoritmo cuando las instancias de prueba tienen 45 o más nodos?

**Hipótesis:**
- **H0**: Los mejores rendimientos de las versiones A, B y C son iguales.
- **HA**: Al menos una de las versiones tiene un rendimiento diferente.

**Método:**  
Realizamos un análisis post-hoc de Wilcoxon para comparar los rendimientos entre las versiones A, B y C.

```{r}
# Realizamos un análisis post-hoc si la prueba de Kruskal-Wallis es significativa
if (kruskal_test$p.value < 0.05) {
  post_hoc_test <- pairwise.wilcox.test(c(muestra_a_45, muestra_b_45, muestra_c_45),
                                       c(rep("A", length(muestra_a_45)), rep("B", length(muestra_b_45)), rep("C", length(muestra_c_45))),
                                       p.adjust.method = "holm")
  print(post_hoc_test)
}
```

**Resultados:**  
La comparación entre A y B resultó significativa (p-valor = 0.030), pero las comparaciones entre **A y C** (p-valor = 0.146) y **B y C** (p-valor = 0.073) no fueron significativas.

**Conclusión:**  
No, la memorista no tenia razon, solo entre A y B es significativa. Las diferencias entre **A y C**, y **B y C** no fueron significativas.

---

